臺灣新北地方法院刑事判決
111年度金訴字第291號
公  訴  人  臺灣新北地方檢察署檢察官
被      告  陳瑞豐



上列被告因違反洗錢防制法等案件，經檢察官提起公訴（110年
度偵字第32859號），因被告於準備程序就被訴事實為有罪之陳
述，經本院告知簡式審判程序意旨，並聽取公訴人及被告之意見
後，本院合議庭裁定由受命法官獨任依簡式審判程序審理，判決
如下：
  　主　文
陳瑞豐犯附表所示之罪，各處如附表所示之刑，應執行有期徒刑
壹年。未扣案之犯罪所得新臺幣壹仟伍佰元沒收，於全部或一部
不能沒收或不宜執行沒收時，追徵其價額。
    事　實
一、陳瑞豐可預見一般正常交易多半使用自己之金融帳戶並自行
    提領款項，以降低轉手風險並杜爭議，實無透過第三人提領
    款項後，又再將款項交予他人轉交本人之可能及必要，並可
    預見其依指示提領並轉交款項，藉此獲取顯不相當之報酬，
    將可能為他人遂行詐欺集團犯罪，在該結果之發生不違背其
    本意之不確定故意狀況下，竟於民國109年12月3日前某日，
    與姓名不詳、LINE通訊軟體暱稱「小佑」、「頂峰」、「江
    」等成年人及其等所屬詐欺集團成員，基於三人以上共同詐
    欺取財、隱匿詐欺犯罪所得去向之犯意聯絡，由不詳之詐欺
    集團成員於附表所示之時間，以附表所示之方式，詐欺附表
    所示之人，致渠等陷於錯誤，分別依指示匯款附表所示之金
    額至楊舒羚申設中華郵政股份有限公司00000000000000號帳
    戶（下稱郵局帳戶）、邱婉宜申設之彰化商業銀行股份有限
    公司00000000000000號帳戶（下稱彰化銀行帳戶）後，再由
    陳瑞豐依不詳之詐欺集團成員指示，於附表所示之時間、地
    點，分別提領附表所示之金額，再依指示前往新北市三重區
    某麥當勞內，所提領之款項轉交詐欺集團之不詳成員，以此
    方式隱匿詐欺所得之去向，陳瑞豐因而分得新臺幣（下同）
    1,500元之報酬。
二、案經蔡佩芸、王嵩竑、張慧英訴由新北市政府警察局三重分
    局報告臺灣新北地方檢察署檢察官偵查起訴。
　　理　由
一、上開犯罪事實，業據被告陳瑞豐於偵查及本院審理中均坦承
    不諱（見偵卷第66-68頁，本院卷第112-113、121頁），核
    與證人即告訴人蔡佩芸、王嵩竑、張慧英於警詢中之指訴情
    節相符（見偵卷第7-8、9-10、11-12頁），復有告訴人蔡佩
    芸提出之通話紀錄截圖、轉帳交易截圖、告訴人王嵩竑提出
    之轉帳交易截圖、自動櫃員機交易明細、存摺內頁明細、LI
    NE通訊軟體對話截圖、告訴人張慧英提出之匯款委託書、存
    摺內頁明細、LINE通訊軟體對話截圖、中華郵政股份有限公
    司110年10月13日儲字第1100282117號函暨楊舒羚客戶基本
    資料、帳號00000000000000號帳戶客戶歷史交易清單、彰化
    商業銀行股份有限公司作業處110年10月25日彰作管字第110
    20010886號函暨邱婉宜客戶基本資料、帳號00000000000000
    多幣別帳號帳戶存款交易查詢表各1份及提款監視器照片15
    張在卷可參（見偵卷第14-17、18-19、22-30、31-34、71-7
    2、74-76頁反面），足認被告前開任意性自白核與事實相符
    ，堪以採信。綜上，本案事證明確，被告上開犯行均堪以認
    定，應予依法論科。
二、論罪科刑：
　㈠本件被告依照詐欺集團暱稱「頂峰」之人指示提領款項，再
    交予「頂峰」指定之許姓成年人乙節，業經被告於本院準備
    程序中供述明確（見本院卷第112-113頁），則被告於主觀
    上已知悉所參與之詐欺集團至少另有「頂峰」及其他不詳詐
    欺集團成員，是被告所為應成立刑法第339條之4第1項第2款
    之三人以上共同詐欺取財罪。
　㈡按洗錢防制法業於105年12月28日修正公布，並於106年6月28
    日生效施行。依修正後即現行洗錢防制法第2條第2款、第3
    條第2款規定，掩飾或隱匿刑法第339條犯罪所得之本質、來
    源、去向、所在、所有權、處分權或其他權益者，即構成洗
    錢行為。是依修正後洗錢防制法，掩飾刑法第339條詐欺取
    財犯罪所得去向、所在之行為，亦可構成洗錢罪。參諸洗錢
    防制法第2條修正之立法理由，可知本次修正洗錢行為之定
    義，係因修正前條文對洗錢行為之定義範圍過窄，對於洗錢
    行為之防制與處罰難以有效達成，為擴大洗錢行為之定義，
    以含括洗錢之各階段行為。又洗錢之前置犯罪完成，取得財
    產後所為隱匿或掩飾該財產的真實性質、來源、所在地、處
    置、轉移、相關的權利或所有權之行為，固為典型洗錢行為
    無疑，然於犯罪人為前置犯罪時，即提供帳戶供犯罪人作為
    取得犯罪所得之人頭帳戶，或於其後交付犯罪所得款項製造
    金流斷點，致無法查得犯罪所得流向等，均會產生掩飾或隱
    匿該犯罪不法所得真正去向之洗錢效果。亦即，從犯罪者之
    角度觀察，犯罪行為人為避免犯行遭查獲，會盡全力滅證，
    但對於犯罪之成果即犯罪所得，反而會盡全力維護，顯見洗
    錢犯罪本質上本無從確知犯罪行為之存在，僅為合理限制洗
    錢犯罪之處罰，乃以不法金流與特定犯罪有連結為必要。是
    以，依犯罪行為人取得該不法金流之方式，已明顯與洗錢防
    制規定相悖，有意規避洗錢防制規定，為落實洗錢防制，避
    免不法金流流動，自不以提供帳戶為限，亦包括取得款項後
    ，將款項交予犯罪組織之其他成員，致無法或難以追查犯罪
    所得去向之洗錢結果。本次修法既於立法理由中明示掩飾不
    法所得去向之行為亦構成洗錢，則以匯款或交付現金等方式
    ，致產生掩飾或隱匿不法犯罪所得真正去向之行為，亦屬洗
    錢防制法第14條第1項所規範之洗錢類型（最高法院108年台
    上字第1744號判決意旨參照）。查本案詐欺集團成員詐欺被
    害人後，被告依指示提領款項後，將該款項交予詐欺集團指
    定之不詳之人，即在製造金流之斷點，致無從或難以追查前
    揭犯罪所得，而掩飾或隱匿該犯罪所得之去向，依上揭說明
    ，被告上開犯行應成立洗錢防制法第14條第1項之一般洗錢
    罪。
　㈢核被告就附表所為，均係犯刑法第339條之4第1項第2款之三
    人以上共同詐欺取財罪及違反洗錢防制法第2條第2款規定，
    而犯同法第14條第1項之一般洗錢罪。被告就上開犯行間，
    與「小佑」、「頂峰」、「江」及其他詐欺集團其他成員間
    ，有犯意聯絡及行為分擔，均應論以共同正犯。被告於附表
    各編號所示之時間、地點接續提領上開款項之行為，均是分
    別基於同一個犯罪目的，對同一個告訴人蔡佩芸、王嵩竑、
    張慧英受詐欺之款項，於緊接之時間、地點所為，各行為之
    獨立性極為薄弱，依一般社會健全觀念，難以強行分開，故
    在刑法評價上，應視為數個舉動之接續施行，合為包括之一
    行為予以評價，較為合理，而分別論以接續犯。被告上開犯
    行，均係以一行為同時犯上開三人以上共同詐欺取財罪及一
    般洗錢罪二罪，為想像競合犯，均應依刑法第55條規定，從
    一重之三人以上共同詐欺取財罪論處。另被告所涉上開加重
    詐欺取財之犯行，分別侵害附表所示各被害人之獨立財產監
    督權，且犯罪之時間、空間亦有相當差距，且犯罪行為各自
    獨立，犯意各別，行為互殊，應予分論併罰。
　㈣另按洗錢防制法第16條第2項規定：「犯前2條之罪，在偵查
    或審判中自白者，減輕其刑。」；又按想像競合犯之處斷刑
    ，本質上係「刑之合併」。其所謂從一重處斷，乃將想像競
    合犯組成之評價上數罪，合併為科刑一罪，其所對應之刑罰
    ，亦合併其評價上數罪之數法定刑，而為一個處斷刑。易言
    之，想像競合犯侵害數法益者皆成立犯罪，論罪時必須輕、
    重罪併舉論述，同時宣告所犯各罪名，包括各罪有無加重、
    減免其刑之情形，亦應說明論列，量刑時併衡酌輕罪部分量
    刑事由，評價始為充足，然後依刑法第55條前段規定「從一
    重處斷」，非謂對於其餘各罪可置而不論。因此，法院決定
    處斷刑時，雖以其中最重罪名之法定刑，做為裁量之準據，
    惟於裁量其輕重時，仍應將輕罪合併評價在內（最高法院10
    8年度台上字第4405、4408號判決意旨）。查被告於本院審
    理中自白上開一般洗錢犯行，依上開規定原應減輕其刑，惟
    被告所犯一般洗錢罪係屬想像競合犯其中之輕罪，被告就本
    案犯行係從一重之三人以上共同詐欺取財罪，就被告此部分
    想像競合輕罪得減刑部分，依上開說明，由本院於後述依刑
    法第57條量刑時一併衡酌該部分減輕其刑事由。
　㈤按犯罪之情狀顯可憫恕，認科以最低刑度仍嫌過重者，得酌
    量減輕其刑，刑法第59條定有明文，所謂顯可憫恕，係指被
    告之犯行有情輕法重之情，客觀上足以引起一般人同情，處
    以法定最低刑度仍失之過苛，尚堪憫恕之情形而言。查被告
    固於本案詐欺集團內擔任收取款項之工作，惟考量其並非詐
    欺集團之核心成員，僅係聽人指示提領詐欺並交付他人，是
    其與上游策畫者及實際實行詐術者相比，惡性較輕，實際分
    得之不法利益亦屬有限，另考量其犯後始終坦承犯行，態度
    尚佳，且被告參與相同詐欺集團之其他犯行，業經臺灣高等
    法院高雄分院以110年度金上訴字第185號、第186號判決應
    執行有期徒刑1年8月、臺灣橋頭地方法院110年度審金訴字
    第101號判決判處有期徒刑6月，以及本院110年度金訴字第6
    44號判決判處有期徒刑6月，此有上開各該判決書在卷可考
    （見本院卷第49-60、61-66、103-107頁）。本院綜合上開
    各情，認被告本案各次犯行之犯罪情節，依刑法第339條之4
    第1項第2款三人以上共同詐欺取財罪，其法定刑度為1年以
    上7年以下有期徒刑，縱科以最低度刑，仍有情輕法重之虞
    ，爰就被告所犯上開犯行，均依刑法第59條規定酌減其刑。
　㈥爰以行為人之責任為基礎，審酌被告不思以正當途徑賺取所
    需，竟貪圖報酬，自甘為他人所利用，參與詐欺集團擔任「
    車手」之角色，無視政府一再宣示掃蕩詐欺集團決心，侵害
    被害人之財產法益，嚴重破壞社會秩序，同時增加檢警查緝
    及被害人求償之困難，所為實有不該；兼衡被告在本案犯罪
    中所扮演之角色及參與犯罪之程度、詐取款項金額、因其洗
    錢之行為而造成金流斷點，致使對犯罪不法所得之追查更形
    困難；並考量被告無前科紀錄，此有臺灣高等法院被告前案
    紀錄表1份在卷可查；另斟酌被告始終坦承犯行之犯後態度
    ，且於本院審理中與告訴人蔡佩芸、王嵩竑、張慧英均達成
    調解，此有本院111年6月17日調解筆錄在卷可佐（見本院卷
    第143-144頁），及其於該詐欺集團內之分工，較諸實際策
    畫佈局、分配任務、施用詐術之核心份子而言，僅居於聽從
    指示、代替涉險之次要性角色，兼衡被告之犯罪動機、目的
    、手段、所生損害，及被告自述高中畢業之智識程度、從事
    保全工作、家庭經濟狀況不佳等一切情狀（見本院卷第122
    頁），分別量處如附表「罪名及宣告刑」欄所示之刑。本院
    另考量被告各項犯行均為參與同一詐欺集團期間所為，犯罪
    類型之同質性甚高，且其行為態樣、手段均屬近似，責任非
    難重複性程度較高，於定刑上有較大之減讓空間等情狀，定
    其應執行之刑如主文所示。
三、沒收：
　㈠按犯罪所得，屬於犯罪行為人者，沒收之，但有特別規定者
    ，依其規定；再按前2項之沒收，於全部或一部不能沒收或
    不宜執行沒收時，追徵其價額，刑法第38條之1第1項、第3
    項分別定有明文。又按共同正犯犯罪所得之沒收、追徵，應
    就各人所分得之數為之。所謂各人「所分得」之數，係指各
    人「對犯罪所得有事實上之處分權限」而言。因此，若共同
    正犯各成員內部間，對於犯罪所得分配明確時，應依各人實
    際所得宣告沒收（最高法院107年度台上字第2989號判決意
    旨參照）。
  ㈡經查，被告與詐欺集團約定報酬為每日新臺幣（下同）1,500
    元，係於其交付款項予不詳詐欺集團成員時領取報酬等情，
    業據被告於本院準備程序中供述明確（見本院卷第113頁）
    ，而被告於本案犯行中提領款項之日數為1日（即109年12月
    3日），可知其所犯本案犯行之犯罪所得為1,500元，上開犯
    罪所得雖未扣案，仍應依刑法第38條之1第1項、第3項之規
    定宣告沒收，於全部或一部不能沒收或不宜執行沒收時，追
    徵其價額。
據上論斷，應依刑事訴訟法第273條之1第1項、第299條第1項前
段（依刑事判決精簡原則，僅記載程序法條），判決如主文。
本案經檢察官林郁璇提起公訴，檢察官陳姵伊到庭執行職務。
中　　華　　民　　國　　111 　年　　6 　　月　　30　　日
                  刑事第十八庭  法　官　劉明潔

以上正本證明與原本無異。
如不服本判決應於收受判決後20日內向本院提出上訴書狀，並應
敘述具體理由；其未敘述上訴理由者，應於上訴期間屆滿後20日
內向本院補提理由書（均須按他造當事人之人數附繕本）「切勿
逕送上級法院」。
                                書記官　連思斐
中　　華　　民　　國　　111 　年　　6 　　月　　30　　日
附錄本案論罪科刑法條全文：
中華民國刑法第339條之4
犯第339條詐欺罪而有下列情形之一者，處1年以上7年以下有期
徒刑，得併科1百萬元以下罰金：
一、冒用政府機關或公務員名義犯之。
二、三人以上共同犯之。
三、以廣播電視、電子通訊、網際網路或其他媒體等傳播工具，
    對公眾散布而犯之。
前項之未遂犯罰之。
洗錢防制法第14條
有第二條各款所列洗錢行為者，處7年以下有期徒刑，併科新臺
幣5百萬元以下罰金。
前項之未遂犯罰之。
前二項情形，不得科以超過其特定犯罪所定最重本刑之刑。
附表：
編號 告訴人 詐騙時間（民國） 詐騙行為 匯款時間（民國）、金額（新臺幣） 匯款帳戶 提領時間（民國）、地點、金額（新臺幣） 罪名及宣告刑 1 蔡佩芸 109年12月3日21時9分許 撥打電話予蔡佩芸，佯稱其在GOMAJI團購網消費扣款出現問題云云 ①109年12月3日21時54分許，匯款4萬9,989元。 ②109年12月3日21時56分許，匯款4萬2,999元。 楊舒羚申設中華郵政股份有限公司00000000000000號帳戶 ①109年12月3日22時至22時1分許，在新北市○○區○○○路000號之自動櫃員機，自左列帳戶接續提領4萬10元。 ②同日22時10分許，在新北市○○區○○○路00號之自動櫃員機，自左列帳戶提領5萬3,000元。 陳瑞豐犯三人以上共同詐欺取財罪，處有期徒刑捌月。 2 王嵩竑 109年11月29日15時許 撥打電話予王嵩竑，佯稱為王嵩竑之同事，急需借款云云 109年12月2日14時52分許，匯款3萬元。 邱婉宜申設之彰化商業銀行股份有限公司00000000000000號帳戶 109年12月3日0時8至13分許，在新北市○○區○○○路00號之自動櫃員機，接續提領15萬元。 陳瑞豐犯三人以上共同詐欺取財罪，處有期徒刑柒月。 3 張慧英 109年12月1日中午某時許 撥打電話予張慧英，佯稱為張慧英之姪女，急需借款云云 109年12月2日15時57分許，匯款20萬元。   陳瑞豐犯三人以上共同詐欺取財罪，處有期徒刑拾月。